臺灣高等法院民事判決　　　　　　　　99年度保險上字第43號
上　訴　人　尹玉鳴
訴訟代理人　李慶松律師
被 上訴 人　明台產物保險股份有限公司
法定代理人　兼好克彥
訴訟代理人　黃坤銘
上列當事人間請求給付保險金事件，上訴人對於中華民國99年10
月11日臺灣臺北地方法院99年度保險字第45號第一審判決提起上
訴，經本院於100年10月18日言詞辯論終結，判決如下：
    主      文
原判決關於駁回上訴人後開第二項之訴部分，及訴訟費用之裁判
廢棄。
被上訴人應給付上訴人新臺幣壹拾柒萬伍仟元及自民國九十八年
六月十一日起，至清償日止，按年息百分之十計算之利息。
其餘上訴駁回。
第一、二審訴訟費用由被上訴人負擔百分之六，餘由上訴人負擔
。
    事實及理由
一、上訴人主張：伊為陸軍第10軍團砲兵第58指揮部防空第 614
    群官兵，訴外人國防部軍備局採購中心於民國（下同）97年
    間與被上訴人簽訂「國軍官兵團體保險契約」（下稱系爭保
    險契約），伊為被保險人之一，保險期間自97年1月1日零時
    起，至97年12月31日24時止。伊於97年 5月21日參加重砲射
    擊情報傳遞訓練時，因感到背痛及雙腳麻痛，至國軍臺中總
    醫院急診就醫，經診斷為第4、5腰椎椎間盤突出及第 4腰椎
    至第 1薦椎椎管狹窄併神經根壓迫（下稱系爭事故），伊並
    立即住院接受第4、5腰椎椎間盤切除及人工支架置入，暨第
    4腰椎至第1薦椎鋼釘內固定手術治療。伊因公發生系爭事故
    ，致中樞神經系統機能遺存顯著障害，終身不能從事任何工
    作，符合「軍人殘等區分標準表」所規定之第 3等殘廢，依
    系爭保險契約之約定，被上訴人應給付伊保險金新臺幣（下
    同）280萬元，惟伊於98年4月14日備妥相關證明文件向被上
    訴人請求給付保險金，被上訴人卻於98年 6月11日覆函表示
    拒絕理賠等情，爰依系爭保險契約之約定，求為判命被上訴
    人給付280萬元及按年息10%計付遲延利息之判決。原審判決
    駁回上訴人之訴，上訴人不服，提起上訴，聲明求為判決：
    (一)原判決廢棄。(二)被上訴人應給付上訴人280萬元及自98年6
    月11日起，至清償日止，按年息 10%計算之利息。(三)願供擔
    保請准宣告假執行。
    被上訴人則以：上訴人曾因第4、5腰椎及第5腰椎第1薦椎椎
    間盤突出併神經根壓迫，於93年 4月16日接受椎間盤切除手
    術，其後仍多次回診，足見其疾病並未痊癒，上訴人於接受
    部隊演訓任務前 2天，即有身體不適之事實，演訓任務當天
    因急診入院時，並無外傷跡象，是其所受系爭事故之傷害，
    應係投保前之舊疾復發，而非於保險期間因公發生之意外事
    故，且依上訴人之情況，亦不符合系爭保險契約所約定之第
    3 級殘廢，是上訴人請求給付系爭保險金，應屬無據等語，
    資為抗辯。答辯聲明求為判決：(一)上訴駁回。(二)如受不利判
    決，願預供擔保，請准宣告免為假執行。
二、經查上訴人主張其為陸軍第10軍團砲兵第58指揮部防空第61
    4 群官兵，訴外人國防部軍備局採購中心於97年間與被上訴
    人簽訂系爭保險契約，上訴人為被保險人之一，保險期間自
    97年1月1日零時起，至97年12月31日24時止；又上訴人於97
    年 5月21日參加重砲射擊情報傳遞訓練時，因感到背痛及雙
    腳麻痛，至國軍臺中總醫院急診就醫，經診斷為第4、5腰椎
    椎間盤突出及第4腰椎至第1薦椎椎管狹窄併神經根壓迫之系
    爭事故，並立即住院接受第4、5腰椎椎間盤切除及人工支架
    置入，暨第4腰椎至第1薦椎鋼釘內固定手術治療；又上訴人
    前向被上訴人請求給付保險金，惟經被上訴人於98年 6月11
    日復函表示拒絕理賠之事實，業據其提出國軍臺中總醫院附
    設民眾診療服務處診斷證明書、國防部令及被上訴人98年 6
    月11日個理字第9800165號函為證 （見原審卷8、130、21頁
    ），並有被上訴人提出之系爭保險契約可考（見原審卷34至
    49頁），復經國防部軍備局採購中心檢送系爭保險契約附加
    條款足按（見原審卷191至215頁），且為被上訴人所不爭執
    （見原審卷 134頁背面），自堪信為真實。惟上訴人另主張
    被上訴人應就系爭事故負給付保險金責任乙節，則為被上訴
    人所否認，並以前揭情詞置辯。
三、按傷害保險人於被保險人遭受意外傷害及其所致殘廢或死亡
    時，負給付保險金額之責；前項意外傷害，指非由疾病引起
    之外來突發事故所致者，保險法第 131條第1項、第2項定有
    明文。又保險法第 131條所稱之意外傷害，乃指非由疾病引
    起之外來突發事故所致者而言。該意外傷害之界定，在有多
    數原因競合造成傷殘或死亡事故之情形時，應側重於「主力
    近因原則」，以是否為被保險人因罹犯疾病、細菌感染、器
    官老化衰竭等身體內在原因以外之其他外來性、突發性（偶
    然性）、意外性（不可預知性）等因素作個案客觀之認定，
    並考量該非因被保險人本身已存在可得預料或查知之外在因
    素，是否為造成意外傷殘或死亡事故之主要有效而直接之原
    因（即是否為其重要之最近因果關係）而定（最高法院94年
    度台上字第1816號判決意旨參照）。被保險人身體蒙受傷害
    及其所致殘廢或死亡，其主要有效原因如係外來突發事故，
    縱與罹患疾病有關，即因外來突發事故使病情惡化，終致殘
    廢或死亡，保險人亦不得拒絕給付保險金（最高法院 100年
    度台上字第88號判決意旨參照）。經查：
    (一)系爭保險契約附加條款第 4條約定：「被保險人於保險有
      效期間內，因遭受意外事故致其身體蒙受傷害而殘廢或死
      亡時，乙方（指被上訴人）應依第 5條規定，給付保險金
      」；第 5條則約定因公意外死亡、非因公意外死亡之給付
      金額各為350萬元、200萬元，另依殘廢等級不同，分別約
      定因公意外殘廢或非因公意外殘廢之給付金額；又其第 6
      條明白約定：「死亡殘廢程度認定：一死亡或殘廢原因，
      依國防部傷亡（失蹤）通報令…所載「原因」為依據。二
      殘廢程度依殘廢程度與保險金給付表所列殘廢等級及殘廢
      程度認定，…」；第 9條約定：「因公或非因公意外傷亡
      ，係依軍人撫卹條例第 7條及其施行細則第10、11、12、
      13、14、15條…為認定標準」，此有系爭保險契約附加條
      款足按（見原審卷193、194、195頁）。
    (二)茲就上訴人發生系爭事故之原因，業據國防部出具上訴人
      傷殘通報令（按：此即為系爭保險契約附件所約定之傷亡
      通報令─見原審卷204頁）「原因」欄內載明：「97年5月
      21日參加重砲射擊情報傳遞訓練時，因感背痛腳麻，經送
      醫急診住院治療…」，此有上訴人提出之國防部令可稽（
      見原審卷 130頁）。徵諸國軍臺中總醫院住院病歷記載：
      「自述 2天前有跌倒（挫傷）」（見原審卷94頁），而上
      訴人斯時尚不知日後將生本件訴訟紛爭，其於就醫時所為
      上開主訴，應堪信為真實；且依國軍臺中總醫院附設民眾
      診療服務處診斷證明書之「診斷」欄內亦載明：「1.第 4
      、 5腰椎椎間盤突出及第4腰椎至第1薦椎椎管狹窄併神經
      根壓迫。2.背部挫傷」（見原審卷第 8頁）；復經參諸運
      動傷害及外傷亦有可能為系爭事故之原因之一，有國軍臺
      中總醫院99年 7月30日醫中企管字第0990003431號函、99
      年8月3日醫中企管字第0990003487號函足按（見原審卷15
      9、161頁），足見上訴人係於97年 5月19日跌倒，除當場
      受有背部挫傷外，並於2天後之97年5月21日參加訓練時感
      到背痛腳麻，致生系爭事故。是上訴人跌倒之外來突發事
      故，應為其發生系爭事故主要有效而直接之原因。
    (三)雖上訴人前因第4、5腰椎及第5腰椎第1薦椎椎間盤突出併
      神經根壓迫，曾於93年 4月16日接受第4及第5腰椎弓切除
      減壓手術及第4、5腰椎椎間盤切除手術，有國軍臺中總醫
      院99年 7月30日醫中企管字第0990003431號函可稽（見原
      審卷159頁）。惟上訴人其後直至97年5月21日急診前，曾
      至國軍臺中總醫院門診9次，經實施MRI檢查，均無復發情
      形（NEGATIVE TO RECURRENT） ，有國軍臺中總醫院病歷
      紀錄單足按（見本院卷29至36頁）。且依陸軍砲兵訓練指
      揮部暨飛彈砲兵學校99年8月9日陸砲校總字第0990004710
      號函所載：「查尹玉鳴上尉，95年任職本軍前步兵 194旅
      作戰科空業官期間，參加本校野砲正規班 187期受訓，99
      （應為95之誤）年 5月22日開訓、11月28日結訓，訓期26
      週，該班隊測驗內容包括體能鑑測： 3,000公尺跑步、單
      槓引體向上、仰臥起坐等3項測驗」等情（見原審卷170頁
      ），亦見上訴人前於93年間所罹患之上開疾病，業經治療
      完畢且在穩定控制中，並無復發情形。雖國軍臺中總醫院
      病歷摘要「主訴症狀期間」欄記載「（97年） 3月中即開
      始腰痛，挺不直； 2天前症狀加劇，故入ER（急診）」云
      云（見原審卷 137頁即本院卷21頁），惟查腰痛乃普遍概
      括之描述，且常見於非椎間盤突出患者之一般大眾，上訴
      人於97年 5月19日（即其跌倒之日）前，既無腰痛加劇之
      症狀，堪認其病情仍在穩定控制之狀態，並無惡化情形，
      全係因跌倒而使其病情惡化加劇。是系爭事故雖與上訴人
      先前所罹患之「第4、5腰椎及第5腰椎第1薦椎椎間盤突出
      併神經根壓迫」疾病有關，卻係因「跌倒」之外來突發事
      故，而使其病情突然惡化加劇，自係因意外事故所造成。
      至國軍臺中總醫院99年 7月30日醫中企管字第0990003431
      號函內所述：「此次『復發』，距第1次手術已經有4年多
      ；而造成『復發』的原因有很多…」云云（見原審卷 159
      、160頁）， 僅指上訴人係罹患同一疾病而言，而與保險
      契約有關意外事故之認定標準不盡相同，自不得執此否定
      系爭事故係因意外所造成。是被上訴人抗辯系爭事故乃投
      保前之舊疾復發云云，尚不足取。
    (四)又上訴人係在營區內，因參加重砲射擊情報傳遞訓練而發
      生系爭意外事故，合於軍人撫卹條例第 7條之規定，依系
      爭保險契約附加條款第 9條之約定，應屬因公受傷，此並
      據上訴人提出陸軍砲兵第58指揮部「因公負傷證明書」為
      證（見原審卷第 7頁）。被上訴人抗辯上訴人非因公受傷
      云云，亦不足取。
    (五)茲經本院向國軍臺中總醫院函查結果，上訴人因系爭意外
      事故，接受腰椎融合術後造成第4、5腰椎及第 1薦椎融合
      ，目前腰椎活動受限，前傾20-25度、後仰 5-10度、左側
      彎10-15度、右側彎15度、旋轉15度， 應屬系爭保險契約
      附件「殘廢程度與保險金給付表」附加項目五(六)即「腰椎
      運動範圍：前傾40度，後仰15度，側旋20度，側彎10度以
      內」之情形，此有國軍臺中總醫院100年4月21日醫中企管
      字第1000001750號函足按（見本院卷78、79頁）。是依系
      爭保險契約之約定，應比照第11級殘廢程度（見原審卷20
      9頁）。 雖上訴人提出國防部令，其內記載上訴人為「因
      公3等殘」（見原審卷130頁），惟此乃依據「軍人殘等區
      分標準表」所為記載，而該「軍人殘等區分標準表」並非
      系爭保險契約之約定，業據上訴人自認明確（見本院卷11
      3頁），自不得據為本件請求保險金之依據。 是依系爭保
      險契約之約定，上訴人僅得請求被上訴人給付第11級殘廢
      之「因公意外殘廢」保險金17萬5,000元（見原審卷194頁
      ）。從而上訴人就系爭事故，請求被上訴人給付保險金17
      萬5,000元部分，應屬有據； 至逾上開金額之請求，即屬
      無據（本件上訴人係依系爭保險契約法律關係，請求被上
      訴人給付保險金，雖其先後曾主張不同殘廢等級，惟不涉
      及訴訟標的法律關係追加或變更之情形，被上訴人執此指
      為訴之追加並抗辯追加不合法云云，尚有誤會，附此敘明
      ）。
四、復按保險人應於要保人或被保險人交齊證明文件後，於約定
    期限內給付賠償金額；無約定期限者，應於接到通知後15日
    內給付之；又保險人因可歸責於自己之事由致未在前項規定
    期限內為給付者，應給付遲延利息年利 1分，為保險法第34
    條第1項、第2項所明定。經查被上訴人已於98年 4月14日收
    受證明文件，業據上訴人提出蓋有被上訴人日期戳章之國防
    部令為證（見本院卷46頁）；並經被上訴人於同年 6月11日
    復函表示拒絕理賠，亦有被上訴人98年6月11日個理字第980
    0165號函足按（見原審卷21頁）。從而上訴人就上開保險金
    17萬5,000元， 請求被上訴人給付自其接到通知逾15日後之
    98年6月11日起，至清償日止，按年息10%計算之利息部分，
    應屬有據。
五、綜上所述，上訴人本於系爭保險契約之約定，請求被上訴人
    給付17萬5,000元及自98年6月11日起，至清償日止，按年息
    10%計算之利息部分，自屬應予准許； 至逾上開金額之請求
    ，即屬不應准許。從而原審就上開應予准許部分，所為上訴
    人敗訴之判決，尚有未洽，上訴論旨指摘原判決此部分不當
    ，求予廢棄改判，為有理由，爰由本院予以廢棄改判如主文
    第 2項所示；就上開不應准許部分，所為上訴人敗訴之判決
    ，並無不合，上訴論旨指摘原判決此部分不當，求予廢棄改
    判，為無理由，應駁回其上訴。又本判決所命給付之金額，
    未逾 150萬元，該部分經此判決後即告確定，故無依上訴人
    聲請宣告假執行之必要，附此敘明。
六、至兩造其餘之攻擊或防禦方法及證據，經斟酌後，認為均不
    足以影響本判決之結果，自無逐一詳予論駁之必要，併此敘
    明。
七、據上論結，本件上訴為一部有理由，一部無理由，依民事訴
    訟法第450條、第449條第1項、第79條，判決如主文。
中    華    民    國   100    年    11    月    8     日
                  民事第七庭
                        審判長法  官  鄭三源
                              法  官  邱  琦
                              法  官  梁玉芬
正本係照原本作成。
上訴人如不服本判決，應於收受送達後20日內向本院提出上訴書
狀，其未表明上訴理由者，應於提出上訴後20日內向本院補提理
由書狀（均須按他造當事人之人數附繕本）上訴時應提出委任律
師或具有律師資格之人之委任狀；委任有律師資格者，另應附具
律師資格證書及釋明委任人與受任人有民事訴訟法第466條之1第
1項但書或第2項（詳附註）所定關係之釋明文書影本。如委任律
師提起上訴者，應一併繳納上訴審裁判費。
被上訴人不得上訴。
中    華    民    國   100    年    11    月    8     日
                              書記官  常淑慧
附註：
民事訴訟法第466條之1（第1項、第2項）：
對於第二審判決上訴，上訴人應委任律師為訴訟代理人。但上訴
人或其他法定代理人具有律師資格者，不在此限。
上訴人之配偶、三親等內之血親、二親等內之姻親，或上訴人為
法人、中央或地方機關時，其所屬專任人員具有律師資格並經法
院認為適當者，亦得為第三審訴訟代理人。